臺灣彰化地方法院民事判決　96年度簡上字第89號
上　訴　人　乙○○
訴訟代理人　陳忠儀律師
　　　　　　楊宏鈞律師
被上訴人　　戊○○
訴訟代理人　劉嘉堯律師
複代理人　　甲○○
上列當事人間請求給付票款事件，上訴人對於中華民國96年3 月
22 日 本院北斗簡易庭95年度斗簡字第307 號第一審判決提起上
訴，本院於民國96年7 月31日言詞辯論終結，判決如下：
    主  文
原判決廢棄。
被上訴人在第一審之訴駁回。
第一審訴訟費用新台幣貳萬零捌佰元及第二審訴訟費用新台幣參
萬壹仟貳佰元，共新台幣伍萬貳仟元由被上訴人負擔。
    事實及理由
一、被上訴人起訴主張：緣上訴人之子丙○○於民國95年8 月間
    向被上訴人借款新台幣（下同）1,500,000 元，並交付發票
    日為95年9 月10日、95年9 月10日及95年10月10日之支票3
    紙，又於95年8 月14日向被上訴人借款500,000 元，共借款
    2,000,000 元。詎被上訴人屆期提示上開支票3 紙，竟皆因
    存款不足遭退票，經向丙○○催討陳稱無力清償，惟上訴人
    有清償能力，並與被上訴人商量由上訴人承擔其債務，經被
    上訴人與上訴人連繫後，上訴人同意承擔丙○○積欠被上訴
    人之2,000,000 元借款債務，上訴人同時簽發面額2,000,00
    0 元、發票日為95年8 月16日、免除作成拒絕證書、見票即
    付之本票1 紙（下稱系爭本票）交被上訴人收執，並表明籌
    得款項後，定當清償積欠被上訴人之債務，惟迄未清償，爰
    依票據及債務承擔之法律關係，請求被上訴人給付2,000,00
    0 元及自支付命令送達翌日即95年10月27日起至清償日止按
    年息6%計算之利息，訴訟費用由上訴人負擔等語。嗣於本院
    補充主張：丙○○於95年7 月17日向被上訴人借款1,500,00
    0 元，並交付前開支票3 紙，並由其妻詹淑梅開立面額相同
    之本票3 紙作為擔保，後丙○○於95年8 月間欲再向被上訴
    人借款500,000 元，鑑於前債未清，被上訴人為求債務之確
    保，於95年8 月13日，在上訴人住處徵得上訴人同意，由上
    訴人承擔丙○○積欠被上訴人之2,000,000 元債款債務，上
    訴人並於95年8 月16日前往被上訴人住處簽發系爭本票交被
    上訴人收執，另上訴人辯稱係向被上訴人友人借款而簽發系
    爭本票云云並非事實，蓋被上訴人並未舉證證明，且依常理
    判斷，對於鉅額金額之借款豈有在雙方未書立任何書面資以
    規範權利義務之情況下，即先行簽發票據交他方收執之理？
    且若上訴人所辯屬實，何以其未曾向被上訴人索還系爭本票
    ？況如上訴人未承擔丙○○之前開債務，何須簽發系爭本票
    予被上訴人，而面額又恰巧與丙○○積欠被上訴人之債務金
    額相符？末丙○○為上訴人之子，其證詞自不可信等語。
二、上訴人則以：上訴人簽發系爭本票交被上訴人收執之原因係
    欲向被上訴人友人借款2,000,000 元，惟嗣因利息過高而作
    罷，經向被上訴人索還系爭本票遭拒，然系爭本票非為承擔
    丙○○積欠被上訴人之2,000,000 元借款債務而簽發，被上
    訴人對此有利之事實應負舉證責任，而首開支票3 紙之退票
    日分別為95年9 月19日及95年10月11日，系爭本票簽發時間
    則為95年8 月16日，則被上訴人於原審主張屆期提示上開支
    票3 紙退票後，經向丙○○催討陳稱無力清償，與上訴人連
    繫後，上訴人同意承擔丙○○積欠被上訴人之2,000,000 元
    借款債務，並簽發系爭本票云云，顯與事實不符，且前開支
    票3 紙尚未退票，詹淑梅並於支票背面背書，復開立面額相
    同之本票3 紙作為擔保，豈有可能無端再由上訴人於96年8
    月16日簽發系爭本票承擔丙○○之債務之理，故被上訴人主
    張自不足採等語，資為抗辯。
三、原審判決被上訴人全部勝訴，並依職權宣告假執行，上訴人
    不服提起上訴，其上訴聲明為求為判決廢棄原判決，並駁回
    被上訴人在第一審之訴，第一、二審訴訟費用由被上訴人負
    擔等語；被上訴人則聲明求為判決駁回上訴，第二審訴訟費
    用由上訴人負擔等語。
四、兩造不爭執事項：
    以下為兩造所不爭執，並經證人丙○○證述在卷，並有匯款
    回條、存摺內頁、支票、退票理由單、本票及系爭本票附卷
    可稽，本院採為判決基礎。
（一）上訴人之子丙○○於95年8 月間向被上訴人借款1,500,00
      0 元，並交付發票日為95年9 月10日、95年9 月10日及95
      年10月10日之支票3 紙，丙○○之配偶詹淑梅並於上開支
      票背面背書，復開立面額相同之本票3 紙作為擔保。
（二）丙○○又於95年8 月14日向被上訴人借款500,000 元，共
      借款2,000,000 元。
（三）被上訴人屆期提示上開支票3紙，皆因存款不足遭退票。
（四）系爭本票係上訴人於95年8月16日簽發。
五、本件經依民事訴訟法第436 條之1 第3 項準用同法第463 條
    再準用同法第270 條之1 第1 項第3 款規定，整理並協議簡
    化爭點後，兩造同意就該協議簡化後之爭點為言詞辯論，依
    同法第270 條之1 第3 項之規定，本院僅須就兩造協議簡化
    之爭點為審究。兩造於本院96年6 月20日準備程序期日協議
    簡化之爭點為上訴人有無承擔丙○○積欠被上訴人之2,000,
    000 元借款債務。
六、得心證之理由：
（一）按當事人主張有利於己之事實者，就其事實有舉證之責任
      ，民事訴訟法第277 條定有明文。又按本票固為無因證券
      ，票據債務人不得以自己與發票人或執票人前手間所存在
      之抗辯事由，對抗執票人。然發票人非不得以自己與執票
      人間所存之抗辯事由對抗執票人，此觀票據法第13條上段
      之反面解釋而自明。又如發票人一旦提出其基礎原因關係
      不存在之對人抗辯，執票人自應就該基礎原因關係存在之
      積極事實，負舉證責任（最高法院81年度台上字第879 號
      裁判意旨參照）。復按民事訴訟如係由原告主張權利者，
      應先由原告負舉證之責，若原告先不能舉證，以證實自己
      主張之事實為真實，則被告就其抗辯事實即令不能舉證，
      或其所舉證據尚有疵累，亦應駁回原告之請求（最高法院
      17年上字第917 號判例、83年度台上字第1073號判決意旨
      參照）。本件被上訴人固主張係因上訴人承諾承擔丙○○
      積欠被上訴人之2,000,000 元借款債務因而簽發系爭本票
      交被上訴人收執，上訴人則否認之，並提出其基礎原因關
      係不存在之對人抗辯，則被上訴人對於有債務承擔之積極
      及有利於己之事實，自應負舉證責任。
（二）對此，被上訴人雖聲請傳訊證人丁○○作證及提出系爭本
      票為據，然證人丁○○僅證述：95年8 月16日上訴人來伊
      住處與被上訴人談論2,000,000 元之事，後來伊出去買1
      本本票，本票上面2,000,000 元及95年8 月16日等字樣係
      伊書寫，其餘伊並不清楚，伊亦不清楚上訴人為何要簽發
      系爭本票等語，是由其證詞尚不足以證明上訴人簽發系爭
      本票係欲承擔丙○○之借款債務。另持有票據之原因甚多
      ，或因借貸或因買賣或因擔保或因債務承擔，原因不一而
      足，茲上訴人否認簽發系爭本票交被上訴人收執之原因係
      因債務承擔，則被上訴人單純持有系爭本票自不足以證明
      有債務承擔之情事。再被上訴人主張：經向丙○○催討陳
      稱無力清償，惟上訴人有清償能力，並與被上訴人商量由
      上訴人承擔其債務，經被上訴人與上訴人連繫後，上訴人
      同意承擔丙○○積欠被上訴人之2,000,000 元借款債務云
      云，亦為證人丙○○所否認。而被上訴人主張：丙○○於
      95年8 月間欲再向伊借款500,000 元，因無憑證，丙○○
      即於95年8 月13日帶伊與丁○○至上訴人住處看有多少田
      地，丙○○當場說要上訴人承擔2,000,000 元之債務，上
      訴人點頭說好，並說16日要到伊住處簽發本票等語，亦核
      與證人丁○○證述：當時被上訴人有進去上訴人住處，但
      伊人在外面，他們在裡頭講什麼伊不清楚等語有所歧異。
      末被上訴人於原審本主張：屆期提示上開支票3 紙遭退票
      後，經向丙○○催討陳稱上訴人有清償能力，並與被上訴
      人商量由上訴人承擔其債務，經被上訴人與上訴人連繫後
      ，上訴人同意承擔丙○○積欠被上訴人之2,000,000 元借
      款債務，並簽發系爭本票交被上訴人收執云云，嗣於本院
      則改稱：丙○○於95年7 月17日向被上訴人借款1,500,00
      0 元後，於95年8 月間欲再向被上訴人借款500,000 元，
      鑑於前債未清，為求債務之確保，於95年8 月13日，始在
      上訴人住處徵得上訴人同意，由上訴人承擔丙○○積欠被
      上訴人之2,000,000 元債款債務，上訴人並簽發系爭本票
      交被上訴人收執云云，就上訴人簽發系爭本票承擔債務之
      時間係丙○○借款2,000,000 元，且首揭支票3 紙退票後
      或係丙○○僅借款1,500,000 元，欲再借款500,000 元之
      際，被上訴人前後供述矛盾不一，故被上訴人主張上訴人
      簽發系爭本票之目的係欲承擔丙○○之債務云云，是否真
      實可信，亦有待斟酌。此外，被上訴人復未能舉證證明其
      所述上訴人確有承擔丙○○積欠被上訴人之2,000,000 元
      借款債務之事實為真，縱被上訴人不能證明其簽發系爭本
      票之目的係欲向被上訴人友人借款及未索回系爭本票之原
      因，或所舉證據尚有疵累，依上開判例、判決意旨，亦應
      駁回被上訴人之請求。
七、從而，被上訴人不能舉證證明上訴人確有承擔丙○○積欠被
    上訴人之2,000,000 元借款債務，則被上訴人依票據及債務
    承擔之法律關係，請求上訴人給付2,000,000 元及自95年10
    月27日起至清償日止按年息6%計算之利息，為無理由，不應
    准許。原審為上訴人全部敗訴之判決並依職權宣告假執行，
    容有未洽，上訴人上訴意旨指摘原判決不當，求為廢棄改判
    ，為有理由，應由本院將原判決廢棄，並改判如主文第2 項
    所示。
八、本件待證事實已臻明確，兩造其餘之攻擊防禦方法與舉證，
    均不影響本件判決之結果，爰不一一審酌。
據上論結，本件上訴為有理由，依民事訴訟法第436條之1第3項
、第450條、第78條，判決如主文。
中　　華　　民　　國　　96　　年　　8 　　月　　14　　日
                  民事第一庭    審判長  羅培昌
                                法  官  簡燕子
                                法  官  游秀雯
以上正本係照原本作成。
如對判決上訴，應於判決送達後20日內向本院提出上訴狀。並僅
得以其適用法規顯有錯誤為理由，經本院許可，逕向最高法院提
起上訴。
中　　華　　民　　國　　96　　年　　8 　　月　　14　　日
                      　　　    書記官　張西武
